【裁判字號】    89,訴,1733
【裁判日期】    890918
【裁判案由】    返還價金
【裁判全文】
臺灣臺北地方法院民事判決    八十九年度訴字第一七三三號
    原      告  甲○○
    訴訟代理人  蔡明華律師
                文衍正律師
    被      告  國產實業建設股份有限公司
    法定代理人  乙○○
    訴訟代理人  賴盛星律師
右當事人間請求返還價金事件，本院判決如左：
    主      文
原告之訴及假執行之聲請均駁回。
訴訟費用由原告負擔。
    事      實
甲、原告方面：
一、聲明：
（一）被告應給付原告新台幣（以下同）一百零九萬元，及自起訴狀繕本送達翌日起
      至清償日止，按年息百分之五計算之利息。
（二）願供擔保請准宣告假執行。
二、陳述：
（一）原告於民國八十五年四月十三日，向被告公司購買坐落台北縣板橋市○○街一
      一○號十樓房地一戶（以下簡稱系爭房地），同日，並簽發如附表一所示合計
      金額新台幣（下同）三十七萬元之支票二紙，繳交定金七萬元與簽約金三十萬
      元，被告則於同年四月十七日開立七萬元定金與三十萬元簽約金之發票二紙予
      原告，系爭房屋並於八十五年五月十六日交付原告，原告乃先後簽發如附表二
      所示金額十三萬元之支票一紙，繳交「過戶規費代收款」；以及附表三所示金
      額六十六萬元之支票二十四紙，繳交第一期款（公司無息貸款）六十六萬元，
      被告則於八十五年五月十七日開立合計金額共六十六萬元之發票二十四紙予原
      告，被告共計收受原告支付款項一一六萬元（包括定金七萬元，簽約金三十萬
      元，公司無息貸款六十六萬元與預定過戶規費十三萬元），原告本欲向金融機
      構貸款，繳交第二期款五百五十七萬元，完成本件房地買賣，然因貸款之金融
      機構即訴外人亞太銀行南京東路分行僅願貸款四百九十萬元，致給付第二期款
      發生困難，被告乃主張於八十六年五月五日解除買賣合約，並訴請原告返還房
      屋及給付相當於租金之損害賠償金，經台灣板橋地方法院以八十六年度訴字第
      一二一七號民事判決認定，原告應返還房屋，並自解約次日起至返還房屋日止
      ，按月給付七千元予被告公司，業已判決確定，本件合約既經解除，原告本得
      依民法第二百五十九條第二款之規定，請求返還已支付之款項，然被告竟主張
      ，依合約第五條之約定，被告不僅得逕行解除契約，且得將原告已付之全部款
      項移作違約金或損害賠償金，故被告不僅將解約時已領得之款項八十三萬元（
      包括定金七萬元，簽約金三十萬元，公司無息貸款三十三萬元與預定過戶規費
      十三萬元）據為己有不予返還，甚至就解約後方到期之支票十二紙（八十六年
      六月五日至八十七年五月五日之公司無息貸款三十三萬元），仍繼續提領不予
      返還，顯失公平，依民法第二百五十二條之規定：「約定之違約金過高者，法
      院得減至相當之金額。」，又依最高法院八十五年度台上字第二九九五號民事
      判決意旨，民法第二百五十二條規定之違約金核減權，係屬法院職權，並未賦
      予當事人形成權，不得提起形成之訴，原告乃直接提出給付之訴；至於原告得
      請求之金額部份，由於違約金似應以定金七萬元之數額為適當，被告將一百十
      六萬元作為違約金加以沒收，實有過高之嫌，爰依民法第二百五十九條第二款
      之規定請求被告返還一百零九萬元暨法定利息，詳如訴之聲明第一項。
（二）依民法第二百四十九條規定，契約因可歸責於付定金當事人之事由，致不能履
      行時，定金不得請求返還，原告本於上開規定之意旨，以定金七萬元為違約金
      之合理數額，應屬依法有據，不生未盡舉證責任之問題。
（三）又被告主張根據內政部預售屋買賣契約範本第二十二條之規定︰「賣方得沒收
      依房地總價款百分之二十計算之金額，但該沒收之金額已超過已繳價款者，則
      以已繳價款為限，買賣雙方並得解除本合約。」，從而，本件違約金既未超過
      房地總價款百分之二十，並無金額過高之情事，故不應核減云云。惟若根據上
      揭契約範本條款之規定，作為違約金是否過高之準據，則至少解約後方到期之
      所謂公司無息貸款三十三萬元，應非屬解約當時之已繳貸款，被告無理由繼續
      提領加以沒收。
（四）本件系爭房地於八十八年二月二十九日交還被告後，被告旋於同年五月十八日
      ，將系爭房地出售予訴外人楊香珍，則就利潤之角度而言，被告實質上應無損
      害。被告既無利潤上之損害，自難引用同業利潤標準，為斟酌違約金數額之依
      據。
三、證據：提出房地買賣合約書、統一發票、台灣板橋地方法院八十六年度訴字第一
    二一七號民事判決書、律師函暨回執及土地建物登記謄本為證。
乙、被告方面：
一、聲明：如主文第一項所示，如受不利之判決請准供擔保免為假執行。
二、陳述：
（一）當事人約定契約不履行之違約金過高者，法院固得依民法第二百五十二條以職
      權減至相當之數額，惟是否相當仍須依一般客觀事實、社會經濟狀況及當事人
      所受之損害情形以為酌定標準（最高法院四十九年台上字第八○七號判例參照
      ），又當事人約定之違約金是否過高，乃係事實問題，應由債務人就此利己抗
      辯負舉證之責，法院並應以債務人若能如期履行債務時，債權人可得享受之利
      益為準據，予以衡量（最高法院五十八年台上字第七○一號判決參照），本件
      原告雖主張違約金過高，惟原告並未就該事實舉證以實其說，則原告以兩造間
      所約定之違約金過高為由而請求核減，顯無理由。
（二）依內政部編印預售屋買賣契約書範本，其中第廿二條關於違約之處罰，載有「
      買方違反第七條第二款規定者（即付款約定），賣方得沒收依房地總價款百分
      之二十計算之金額，但該沒收之金額已超過已繳價款者，則以已繳價款為限，
      買賣雙方並得解除本契約。」，足見於八十五年間之行政機關一般見解，對預
      售屋之違約金以百分之二十為適當，又房地產價格自八十年初之高峰期以來，
      迄今價格普遍疲軟，並以下跌居多，此為社會上一般人所公知之事實，倘任許
      投資預售屋者恣意違約，實非社會經濟健全之道，況兩造間所訂房地買賣合約
      書第五條之約定，兼具損害賠償及違約懲罰之兩種性質，被告因原告違約而解
      除契約，受有資金積壓之損害，再本件被告於八十五年五月十六日即將系爭房
      地交付與原告占有、使用，而享有使用系爭房屋之利益長達數年之久，是綜合
      上揭情形及兩造間之利益損害等，自應認違約金之計算應以預定房地買賣總價
      款百分之二十始為合理，而兩造間系爭房地買賣之總價為六百六十萬元，原告
      所繳之價款為一百一十六萬元，尚未及總價款之百分之二十，參諸上開說明，
      被告沒收以抵充違約金之金額，並無過高，原告主張違約金過高，謂以沒收定
      金七萬元之數額為適當，並就其餘部分起訴請求被告返還，顯屬無理由
（三）退步言之，如認原告之主張為正當，被告應返還部分之價金與原告，惟原告違
      約後，被告除有預期可取得之利益無法取得外，被告於銷售系爭房屋時，係委
      託永暘廣告股份有限公司（下稱永暘廣告公司）代為銷售，依代理銷售合約書
      第九條之約定，計付銷售金額百分之四點五之服務費二十九萬七千元與永暘廣
      告公司，又依台灣板橋地方法院八十六年訴字第一二一七號被告請求原告交還
      房屋之民事判決主文第二項所載，原告應自八十六年五月六日起至將系爭房屋
      返還與被告之日止，按月給付被告七千元，而本件原告於八十八年二月底始經
      法院之執行程序將系爭房屋，交還與被告接管，則自八十六年五月六日起至八
      十八年二月二十九日止，原告應給付被告之金額為十五萬二千六百元，另上開
      案件被告曾繳裁判費二萬一千元、執行費六千七百四十元、郵資二百八十元，
      原告並未給付與被告，爰依民法第三百三十四條第一項之規定，以原告所應給
      付被告之上開金額為抵銷之主張。
三、證據：提出預售屋買賣契約書範本、代理銷售合約書及收據等件為證。
丙、本院依原告之聲請請財政部賦稅署惠送八十五年度營利事業各業所得額及同業利
    潤標準乙本。
    理      由
一、本件原告主張其於八十五年四月十三日，向被告公司購買系爭房地，同日，並簽
    發如附表一所示合計金額三十七萬元之支票二紙，繳交定金七萬元與簽約金三十
    萬元，被告於同年四月十七日開立七萬元定金與三十萬元簽約金之發票二紙予原
    告，系爭房屋並於八十五年五月十六日交付原告，原告乃先後簽發如附表二所示
    金額十三萬元之支票一紙，繳交「過戶規費代收款」；以及附表三所示金額六十
    六萬元之支票二十四紙，繳交第一期款六十六萬元，被告則於八十五年五月十七
    日開立合計金額共六十六萬元之發票二十四紙予原告，被告共計收受原告支付款
    項一百十六萬元，原告本欲向金融機構貸款，繳交第二期款五百五十七萬元，完
    成本件房地買賣，然因貸款之金融機構亞太銀行南京東路分行僅願貸款四百九十
    萬元，致給付第二期款發生困難，被告乃主張於八十六年五月五日解除買賣合約
    ，並訴請原告返還房屋及給付相當於租金之損害賠償金，經台灣板橋地方法院以
    八十六年度訴字第一二一七號民事判決認定，原告應返還房屋，並自解約次日起
    至返還房屋日止，按月給付七千元予被告公司，業已判決確定，本件合約既經解
    除，原告本得依民法第二百五十九條第二款之規定，請求返還已支付之款項，然
    被告竟主張，依合約第五條之約定，被告不僅得逕行解除契約，且得將原告已付
    之全部款項移作違約金或損害賠償金，故被告不僅將解約時已領得之款項八十三
    萬元（包括定金七萬元，簽約金三十萬元，公司無息貸款三十三萬元與預定過戶
    規費十三萬元）據為己有不予返還，甚至就解約後方到期之支票十二紙（八十六
    年六月五日至八十七年五月五日之公司無息貸款三十三萬元），仍繼續提領不予
    返還，依民法第二百五十二條之規定：約定之違約金過高者，法院得減至相當之
    金額，又依最高法院八十五年度台上字第二九九五號民事判決意旨，民法第二百
    五十二條規定之違約金核減權，係屬法院職權，並未賦予當事人形成權，不得提
    起形成之訴，原告乃直接提出給付之訴；至於原告得請求之金額部份，由於違約
    金似應以定金七萬元之數額為適當，被告將一百十六萬元作為違約金加以沒收，
    實有過高之嫌，爰依民法第二百五十九條第二款之規定請求被告返還一百零九萬
    元暨法定利息，詳如訴之聲明第一項 （0000000 - 00000 = 0000000）等情。被
    告則以依內政部編印預售屋買賣契約書範本，其中第廿二條關於違約之處罰，以
    百分之二十為適當，又房地產價格自八十年初之高峰期以來，迄今價格普遍疲軟
    ，以下跌居多，倘任投資預售屋者恣意違約，實非社會經濟健全之道，況兩造間
    所訂房地買賣合約書第五條之約定，兼具損害賠償及違約懲罰之兩種性質，被告
    因原告違約而解除契約，受有資金積壓之損害，再本件被告於八十五年五月十六
    日即將系爭房地交付與原告占有、使用，而享有使用系爭房屋之利益長達數年之
    久，是綜合上揭情形及兩造間之利益損害等，自應認違約金之計算應以預定房地
    買賣總價款百分之二十始為合理，而兩造間系爭房地買賣之總價為六百六十萬元
    ，原告所繳之價款為一百一十六萬元，尚未及總價款之百分之二十，參諸上開說
    明，被告沒收以抵充違約金之金額，並無過高，原告主張違約金過高，謂以沒收
    定金七萬元之數額為適當，並就其餘部分起訴請求被告返還，顯屬無理由，又退
    步言之，如認原告之主張為正當，被告應返還部分之價金與原告，惟原告違約後
    ，被告除有預期可取得之利益無法取得外，被告於銷售系爭房屋時，係委託永暘
    廣告公司代為銷售，依代理銷售合約書第九條之約定，計付銷售金額百分之四點
    五之服務費二十九萬七千元與永暘廣告公司，又依台灣板橋地方法院八十六年訴
    字第一二一七號被告請求原告交還房屋之民事判決主文第二項所載，原告應自八
    十六年五月六日起至將系爭房屋返還與被告之日止，按月給付被告七千元，而本
    件原告於八十八年二月底始經法院之執行程序將系爭房屋，交還與被告接管，則
    自八十六年五月六日起至八十八年二月二十九日止，原告應給付被告之金額為十
    五萬二千六百元，另上開案件被告曾繳裁判費二萬一千元、執行費六千七百四十
    元、郵資二百八十元，原告並未給付與被告，爰依民法第三百三十四條第一項之
    規定，以原告所應給付被告之上開金額為抵銷之主張等語，資為抗辯。
二、經查本件原告於八十五年四月十三日，以總價為六百六十萬元向被告公司購買系
    爭房地，同日，並簽發如附表一所示合計金額三十七萬元之支票二紙，繳交定金
    七萬元與簽約金三十萬元，被告於同年四月十七日開立七萬元定金與三十萬元簽
    約金之發票二紙予原告，系爭房屋並於八十五年五月十六日交付原告，原告乃先
    後簽發如附表二所示金額十三萬元之支票一紙，繳交「過戶規費代收款」；以及
    附表三所示金額六十六萬元之支票二十四紙，繳交第一期款六十六萬元，被告則
    於八十五年五月十七日開立合計金額共六十六萬元之發票二十四紙予原告，被告
    共計收受原告支付款項一百十六萬元，嗣因原告未繳第二期款，被告乃主張於八
    十六年五月五日解除買賣合約，並訴請原告返還房屋及給付相當於租金之損害賠
    償金，並經台灣板橋地方法院以八十六年度訴字第一二一七號民事判決原告應返
    還房屋，並自解約次日起至返還房屋日止，按月給付七千元予被告公司確定，而
    本件原告於八十八年二月底始經法院之執行程序將系爭房屋，交還與被告，自八
    十六年五月六日起至八十八年二月二十九日止，原告應給付被告之金額為十五萬
    二千六百元，另該案件中被告曾繳裁判費二萬一千元、執行費六千七百四十元、
    郵資二百八十元等情，有房地買賣合約書、統一發票、台灣板橋地方法院八十六
    年度訴字第一二一七號民事判決書、土地建物登記謄本及收據為證，且為兩造所
    不爭執，堪信此部分之事實為真正。茲兩造爭執之重點在於被告沒收上開之違約
    金是否過高？被告主張之抵銷金額中給付永暘廣告公司銷售金額百分之四點五服
    務費二十九萬七千元部分，是否有理？
三、按違約金者，以確保契約之履行為目的，當事人約定債務人不履行債務時，應支
    付之金錢，而當事人約定債務人有不履行契約義務時，除支付違約金外，尚應負
    損害賠償責任者為懲罰性違約金；若約定違約金為債務不履行時債務人所應賠償
    之數額，即為賠償額預定性違約金，亦即一旦有債務不履行情事發生，債權人不
    待舉證證明其所受損害額之多寡，均得按約定之違約金，請求債務人支付。本件
    兩造所訂立之系爭房地預定買賣合約書第五條約定：「倘甲方（原告）違約不買
    或不依照本約第四條約定方式付款，或不履行本約任何一項義務，經乙方（被告
    ）催告七日，仍不履約者，乙方得逕行解除契約，並將甲方已付之全部款項移作
    違約金及損害賠償金。」揆其內容係在約定原告違約時，被告得沒收所繳價金，
    作為被告之違約金及損害賠償金，是項沒收價款之約定，性質上應屬懲罰性違約
    金之約定；而懲罰性違約金是否相當，法院仍可依職權或依聲請酌定，又是否相
    當，須依一般客觀事實、社會經濟情況及當事人所受損害，債權人可得享受之一
    切利益為衡量標準，而債務人已為一部履行者，亦得比照債權人所受利益，減少
    數額，最高法院四十九年台上字第八○七號、五十一年台上字第十九號亦著有判
    例，如上所述，兩造契約既經解除，被告依兩造契約第五條約定，將原告已繳價
    金悉數作為違約金，該違約金是否過高，爰分別論述如后：
（一）八十五年不動產買賣業之淨利率，經財政部核備為百分之十七，此有本院請財
      政部賦稅署惠送八十五年度營利事業各業所得額及同業利潤標準八十五年十二
      月十九日台財稅第八五一九二九五六八號函可憑，該利潤標準係依一般同業之
      收入支出成本為據，自已涵蓋同業客觀事實，社會經濟情況在內，自得為本件
      核減違約金之標準。本件被告屬於不動產買賣業，而原告所購房屋總價為六百
      六十萬元，以該利潤即百分之十七計算，被告出售系爭房地可得之利潤應為一
      百十二萬二千元，該部分自可認為係被告解除契約所失之利益。至原告主張系
      爭房地於八十八年二月二十九日交還被告後，被告旋於同年五月十八日，將系
      爭房地出售予楊香珍，則就利潤之角度言，被告應無損害。被告既無利潤上之
      損害，自難引用同業利潤標準，為斟酌違約金數額之依據云云，然被告出售系
      爭房地與楊香珍之價格合計為五百五十萬元，此有房地買賣合約書在卷可憑，
      被告並無因之而有獲利之情事甚明，原告此部分之主張，自不足採。
（二）被告給付永暘廣告公司銷售金額服務費二十九萬七千元部分：此部分之支出已
      算入被告之成本，應已計入被告之利潤中，被告不得抗辯此部分為其因解除契
      約所受之損害。
（三）綜上，依兩造買賣契約所定以被告沒收原告價款作為違約金之約定，性質上應
      屬懲罰性違約金之約定。經本院審酌一般客觀事實、社會經濟狀況、當事人所
      受損害及若原告如期履行債務時，被告可得享受之一切利益等因素，認被告因
      原告之違約而解除契約，被告所受損害為系爭不動產出售所得之利益即一百十
      二萬二千元，原告已繳價金為一百十六萬元，扣除原告應給付之違約金一百十
      二萬二千元，是原告得請求被告給付三萬八千元及自起訴狀繕本送達翌日起（
      即八十九年四月二十九日起）至清償日止，按年息百分之五計算之利息。
四、惟按「二人互負債務，而其給付種類相同，並均屆清償期者，各得以其債務，與
    他方之債務，互相抵銷。但依債務之性質，不能抵銷者，不在此限。」、「抵銷
    應以意思表示，向他方為之。」，民法第三百三十四條、第三百三十五條第一項
    分別定有明文，如上所述，本件被告據以主張抵銷，為原告所不爭執者，有經台
    灣板橋地方法院以八十六年度訴字第一二一七號民事判決確定原告應自解約次日
    起至返還房屋日止，按月給付七千元予被告，而本件原告於八十八年二月底始經
    法院之執行程序將系爭房地屋交還被告，自八十六年五月六日起至八十八年二月
    二十九日止，原告應給付被告之金額為十五萬二千六百元，另該案中被告繳納之
    裁判費二萬一千元、執行費六千七百四十元、郵資二百八十元，合計十八萬零六
    百二十元，與被告應給付與原告之上開金額，相互抵銷結果，原告自無再向被告
    請求給付前揭金額之權。
五、從而，原告起訴請求被告應給付原告一百零九萬元，及自起訴狀繕本送達翌日起
    （即八十九年四月二十九日起）至清償日止，按年息百分之五計算之利息，為無
    理由，應予駁回。原告受敗訴判決，其假執行之聲請即失所依據，應併予駁回
    。
六、因本件事證已臻明確，兩造其餘主張陳述及所提之證據，均與本件判決結果不生
    影響，毋庸再予審酌，附此敘明。
七、據上論斷：原告之訴為無理由，並依民事訴訟法第七十八條，判決如主文。
中      華      民      國    八十九    年      九      月      十八    日
                                      民事第三庭法      官  陳邦豪
右為正本係照原本作成
如對本判決上訴，須於判決送達後廿日內向本院提出上訴狀
中      華      民      國    八十九    年      九      月      十八    日
                                                法院書記官  高秋芬
附表一：（訂金支票與簽約金支票）
┌───────┬───────┬──────┬─────┬──────┐
│    付款銀行  │    帳    號  │    票號    │ 票載日期 │  票載金額  │
├───────┼───────┼──────┼─────┼──────┤
│  陽信蘭雅分行│  一五八二之二│  HI0000000 │ 85.4.9   │ 八  萬  元 │
├───────┼───────┼──────┼─────┼──────┤
│  玉山天母分行│  一○五之六  │  AA0000000 │ 85.4.28  │ 二十九萬元 │
└───────┴───────┴──────┴─────┴──────┘
附表二：（過戶規費代收款）
┌───────┬───────┬──────┬─────┬──────┐
│    付款銀行  │    帳    號  │    票號    │ 票載日期 │  票載金額  │
├───────┼───────┼──────┼─────┼──────┤
│  陽信北投分行│  四一一七之九│  H0000000  │ 85.5.26  │  十三萬元  │
└───────┴───────┴──────┴─────┴──────┘
附表三：（第一期款即公司無息貸款）
┌───────┬───────┬───────────┬───────┐
│    付款銀行  │    帳    號  │ 票載日期（每月一期） │   票載金額   │
├───────┼───────┼───────────┼───────┤
│  陽信北投分行│  四一一七之九│   85.6.5至87.5.5     │ 共六十六萬元 │
└───────┴───────┴───────────┴───────┘


司法院資訊處製作；財團法人民間司法改革基金會備份。
